---
title: "Le baccalauréat 2026, au chiffre près"
subtitle: "Soixante-quatre mille candidats, une session, peu d'admis. Une lecture statistique des résultats."
date: 2026-07-22
---

```{r setup}
#| include: false
source("R/common.R")
source("R/i18n.R")
source("R/figures.R")
lang <- "fr"
g <- index_data()
```

::: {.chapo}
Le baccalauréat est un moment important pour les élèves mauritaniens. C'est l'examen qui ouvre l'accès à l'université, et le seul que l'on mesure à l'échelle de tout le pays. La session normale de 2026 a réuni **`r format(g$n_tot, big.mark = " ")` candidats**. Le premier constat est simple : réussir reste rare.
:::

Sur l'ensemble des candidats, `r format(g$n_adm, big.mark = " ")` ont été admis, soit un taux de réussite de **`r scales::percent(g$tx_adm, accuracy = 0.1, decimal.mark = ",")`**. Les autres sont ajournés, absents, ou renvoyés à la session complémentaire. La moyenne générale des présents est de **`r scales::number(g$moy_pres, accuracy = 0.01, decimal.mark = ",")` sur 20**, soit deux points sous le seuil de la session complémentaire et quatre sous celui de l'admission.

::: {.reperes}
::: {.repere}
[`r format(g$n_tot, big.mark = " ")`]{.chiffre}
[Candidats inscrits à la session normale]{.libelle}
:::
::: {.repere}
[`r scales::percent(g$tx_adm, accuracy = 0.1, decimal.mark = ",")`]{.chiffre .vert}
[Taux d'admission direct]{.libelle}
:::
::: {.repere}
[`r scales::number(g$moy_pres, accuracy = 0.01, decimal.mark = ",")`]{.chiffre .or}
[Moyenne générale des présents, sur 20]{.libelle}
:::
::: {.repere}
[15]{.chiffre}
[Wilayas, de Nouakchott au Tiris Zemmour]{.libelle}
:::
::: {.repere}
[7]{.chiffre}
[Séries, des sciences aux lettres originelles]{.libelle}
:::
:::

## La répartition des notes

Le graphique ci-dessous montre la moyenne de chaque candidat présent. Deux lignes marquent les seuils : **8 sur 20**, en dessous le candidat est ajourné ; **10 sur 20**, au-dessus il est admis. Entre les deux, il passe à la session complémentaire.

```{r hero-distribution}
#| fig-width: 8
#| fig-height: 5.2
#| fig-alt: >
#|   Distribution des moyennes au baccalauréat 2026, colorée par décision.
fig_index_hist(g, lang)
```

La lecture est claire. La plupart des candidats ont une moyenne entre 4 et 7 : ce sont les ajournés, de loin les plus nombreux. Plus on va vers la droite, moins il y a de candidats. Dépasser 10 est déjà difficile, et obtenir une très bonne note est rare.

On retrouve cette répartition tout au long du site. Chaque page l'examine sous un angle différent : la **géographie**, qui oppose la capitale à l'intérieur ; les **filières**, inégales devant l'examen ; les **facteurs individuels**, que l'on isole avec un modèle ; et les **établissements**, où les écarts sont les plus grands.

::: {.encadre}
[À lire d'abord]{.etiquette}
Les chiffres présentés ici décrivent uniquement la **session normale de 2026**. La méthode, les sources et les limites de cette analyse sont détaillées dans la page [Méthode](methodologie.qmd).
:::
