---
title: "باكالوريا 2026 بالأرقام"
subtitle: "أربعة وستون ألف مترشح، دورة واحدة، قلة من الناجحين. قراءة إحصائية للنتائج."
date: 2026-07-22
---

```{r setup}
#| include: false
source("R/common.R")
source("R/i18n.R")
source("R/figures.R")
lang <- "ar"
g <- index_data()
```

::: {.chapo}
تُعدّ الباكالوريا محطة مهمة لدى التلاميذ الموريتانيين. فهي الامتحان الذي يفتح أبواب الجامعة، والوحيد الذي يُقاس على مستوى البلد بأكمله. وقد جمعت الدورة العادية لسنة 2026 **[`r format(g$n_tot, big.mark = " ")`]{dir="ltr"} مترشح**. والملاحظة الأولى بسيطة: النجاح يبقى نادرًا.
:::

من مجموع المترشحين، نجح [`r format(g$n_adm, big.mark = " ")`]{dir="ltr"}، أي بنسبة نجاح تبلغ **`r scales::percent(g$tx_adm, accuracy = 0.1, decimal.mark = ",")`**. أما الباقون فهم بين راسب وغائب ومُحال على الدورة التكميلية. ويبلغ المعدل العام للحاضرين **`r scales::number(g$moy_pres, accuracy = 0.01, decimal.mark = ",")` من 20**، أي أقل بـ`r scales::number(8 - g$moy_pres, accuracy = 0.1, decimal.mark = ",")` نقطة من عتبة الدورة التكميلية وبـ`r scales::number(10 - g$moy_pres, accuracy = 0.1, decimal.mark = ",")` نقطة من عتبة النجاح.

::: {.reperes}
::: {.repere}
[`r format(g$n_tot, big.mark = " ")`]{.chiffre dir="ltr"}
[المترشحون المسجلون في الدورة العادية]{.libelle}
:::
::: {.repere}
[`r scales::percent(g$tx_adm, accuracy = 0.1, decimal.mark = ",")`]{.chiffre .vert}
[نسبة النجاح المباشر]{.libelle}
:::
::: {.repere}
[`r scales::number(g$moy_pres, accuracy = 0.01, decimal.mark = ",")`]{.chiffre .or}
[المعدل العام للحاضرين، من 20]{.libelle}
:::
::: {.repere}
[15]{.chiffre}
[ولاية، من نواكشوط إلى تيرس زمّور]{.libelle}
:::
::: {.repere}
[7]{.chiffre}
[شعب، من العلوم إلى الآداب الأصلية]{.libelle}
:::
:::

## توزيع المعدلات

يُظهر الرسم البياني أدناه معدل كل مترشح حاضر. وهناك خطّان يحدّدان العتبتين: **8 من 20**، من نزل عنها فهو راسب؛ و**10 من 20**، من تجاوزها فهو ناجح؛ ومن كان بينهما أُحيل على الدورة التكميلية.

```{r hero-distribution}
#| fig-width: 8
#| fig-height: 5.2
#| fig-alt: "توزيع معدلات باكالوريا 2026، ملوّنة حسب القرار."
fig_index_hist(g, lang)
```

القراءة واضحة. فأغلب المترشحين معدّلهم بين 4 و7، وهم الراسبون، الأكثر عددًا بفارق كبير. وكلّما اتجهنا نحو اليسار قلّ عدد المترشحين، فتجاوز 10 صعب في حد ذاته، والحصول على معدل مرتفع جدًا نادر.

نجد هذا التوزيع في سائر صفحات الموقع، وكل صفحة تتناوله من زاوية مختلفة: **الجغرافيا**، التي تقابل بين العاصمة والداخل؛ و**الشعب**، غير المتساوية أمام الامتحان؛ و**العوامل الفردية**، التي نعزلها بنموذج إحصائي؛ و**المؤسسات**، حيث تبلغ الفوارق أقصاها.

::: {.encadre}
[اقرأ هذا أولًا]{.etiquette}
تصف الأرقام المعروضة هنا **الدورة العادية لسنة 2026** وحدها. أما المنهجية والمصادر وحدود هذا التحليل فمفصّلة في صفحة [المنهجية](methodologie.qmd).
:::
