---
title: "بانوراما دورة واحدة"
subtitle: "قبل النظر في النتائج حسب الجهة أو الشعبة، لنبدأ بالمجموع. ماذا يحل بأربعة وستين ألف مترشح؟"
---

```{r setup}
#| include: false
source("R/common.R")
source("R/i18n.R")
source("R/figures.R")
lang <- "ar"
g <- panorama_data()
```

::: {.chapo}
يمكن النظر إلى الامتحان بوصفه سلسلة من مراحل التصفية. في البداية، جميع المسجّلين. ثم لا بد من الحضور، فتجاوز عتبة الدورة التكميلية، وأخيرًا عتبة النجاح. وعند كل مرحلة يُستبعد جزء من المترشحين. وتتبُّع هذه المراحل واحدةً تلو الأخرى يكفي وحده لإظهار مدى صرامة هذا الامتحان في انتقاء الناجحين.
:::

## المخرجات الأربعة للترشح

تنحصر النتيجة في بضع فئات. فالمترشح قد يكون **ناجحًا**، أو **راسبًا**، أو مُحالًا إلى **الدورة التكميلية**، أو **غائبًا**. ويُلغى امتحان بعض المترشحين، في الغالب بسبب هاتف يُضبط داخل القاعة.

```{r decisions-barres}
#| fig-width: 8
#| fig-height: 3.4
#| fig-alt: "توزيع المترشحين حسب القرار النهائي."
fig_pano_decisions(g, lang)
```

التفاوت واضح. فالراسبون هم الأكثر عددًا بفارق كبير، إذ يمثّلون وحدهم أكثر من ثلثي المترشحين. أما الناجحون والمُحالون إلى الدورة التكميلية فيشكّلون فئتين أصغر بكثير. ويُظهر الغياب أن نحو واحد من كل ستة عشر مترشحًا لا يحضر الامتحان.

## المراحل، واحدة تلو الأخرى

لنأخذ المترشحين أنفسهم، لكن مرحلةً مرحلة. نبدأ بجميع المسجّلين. نستبعد الغائبين لنُبقي الحاضرين. ثم نُبقي من تجاوزوا عتبة 8، فمن بلغوا عتبة النجاح.

```{r entonnoir}
#| fig-width: 8
#| fig-height: 3.8
#| fig-alt: "قمع المترشحين: المسجلون، الحاضرون، فوق 8، الناجحون."
fig_pano_entonnoir(g, lang)
```

النتيجة لافتة. فأغلب المترشحين يحضرون. وعتبة 8 هي التي تستبعد العدد الأكبر، ثم عتبة النجاح. أي أن صعوبة الباكالوريا لا تأتي من الغياب، بل من المستوى المطلوب يوم الامتحان.

## شكل المعدلات

ووراء الفئات تكمن المعدلات نفسها. ويُظهر الرسم البياني أدناه توزيع المعدلات. وللمنحنى قمة واحدة عند مستوى منخفض نسبيًا، ويمتد قليلًا نحو اليسار إلى ما بعد 10.

```{r densite}
#| fig-width: 8
#| fig-height: 4.6
#| fig-alt: "كثافة معدلات الحاضرين مع العتبات."
fig_pano_densite(g, lang)
```

يقارب وسيط الحاضرين `r num_fr(g$med, 0.1)`، أي أن نصف المترشحين لا يصلون إلى هذا المستوى. وما يقع من المنحنى بعد 10 ضئيل جدًا. وهذا بالضبط ما تعكسه نسبة النجاح المنخفضة.

## التقديرات

لا يرد التقدير في البيانات: فهي لا تتضمّن سوى المعدل والقرار. لذا نعيد بناءه من المعدل، باستعمال العتبات المعتادة في الباكالوريا، وللناجحين وحدهم.

::: {.encadre}
[عتبات التقديرات]{.etiquette}
بالنسبة إلى مترشح ناجح، يُحدَّد التقدير بحسب معدله من 20:

- **مقبول**: من 10 إلى ما دون 12
- **مستحسن**: من 12 إلى ما دون 14
- **جيد**: من 14 إلى ما دون 16
- **جيد جدًا**: 16 فأكثر
:::

يحصل أغلب الناجحين على تقدير «مقبول»، بمعدل بين 10 و12. والتقديرات الأعلى تزداد ندرةً، ولا ينال تقدير «جيد جدًا» إلا عدد قليل جدًا من المترشحين.

```{r mentions}
#| fig-width: 7.5
#| fig-height: 3.2
#| fig-alt: "توزيع التقديرات بين الناجحين."
fig_pano_mentions(g, lang)
```

يكمّل هذا الرسم الصورة. فالحصول على الباكالوريا سنة 2026 نادر أصلًا، والحصول عليها بتقدير جيد أندر. وتسعى الصفحات التالية إلى فهم **مَن** ينجح، وما الذي تغيّره الجهة والشعبة ومسار كل مترشح.
