---
title: "Le baccalauréat 2026, au chiffre près"
subtitle: "Soixante-quatre mille candidats, une session, peu d'admis. Une lecture statistique des résultats."
date: 2026-07-22
---

```{r setup}
#| include: false
source("R/common.R")
d <- lire_bac()

n_tot   <- nrow(d)
n_adm   <- sum(d$admis)
tx_adm  <- n_adm / n_tot
moy_gen <- mean(d$moyenne, na.rm = TRUE)
n_abs   <- sum(d$decision == "Absent")
moy_pres <- mean(d$moyenne[d$present == 1], na.rm = TRUE)
```

::: {.chapo}
Le baccalauréat est un moment important pour les élèves mauritaniens. C'est l'examen qui ouvre l'accès à l'université, et le seul que l'on mesure à l'échelle de tout le pays. La session normale de 2026 a réuni **`r format(n_tot, big.mark = " ")` candidats**. Le premier constat est simple : réussir reste rare.
:::

Sur l'ensemble des candidats, `r format(n_adm, big.mark = " ")` ont été admis, soit un taux de réussite de **`r scales::percent(tx_adm, accuracy = 0.1, decimal.mark = ",")`**. Les autres sont ajournés, absents, ou renvoyés à la session complémentaire. La moyenne générale des présents est de **`r scales::number(moy_pres, accuracy = 0.01, decimal.mark = ",")` sur 20**, soit deux points sous le seuil de la session complémentaire et quatre sous celui de l'admission.

::: {.reperes}
::: {.repere}
[`r format(n_tot, big.mark = " ")`]{.chiffre}
[Candidats inscrits à la session normale]{.libelle}
:::
::: {.repere}
[`r scales::percent(tx_adm, accuracy = 0.1, decimal.mark = ",")`]{.chiffre .vert}
[Taux d'admission direct]{.libelle}
:::
::: {.repere}
[`r scales::number(moy_pres, accuracy = 0.01, decimal.mark = ",")`]{.chiffre .or}
[Moyenne générale des présents, sur 20]{.libelle}
:::
::: {.repere}
[15]{.chiffre}
[Wilayas, de Nouakchott au Tiris Zemmour]{.libelle}
:::
::: {.repere}
[7]{.chiffre}
[Séries, des sciences aux lettres originelles]{.libelle}
:::
:::

## La répartition des notes

Le graphique ci-dessous montre la moyenne de chaque candidat présent. Deux lignes marquent les seuils : **8 sur 20**, en dessous le candidat est ajourné ; **10 sur 20**, au-dessus il est admis. Entre les deux, il passe à la session complémentaire.

```{r hero-distribution}
#| fig-width: 8
#| fig-height: 5.2
#| fig-alt: "Distribution des moyennes au baccalauréat 2026, colorée par décision."
pres <- d |> filter(present == 1, !is.na(moyenne))

ggplot(pres, aes(x = moyenne, fill = decision)) +
  geom_histogram(binwidth = 0.5, colour = BAC_COL$papier, linewidth = 0.15,
                 boundary = 0, closed = "left") +
  geom_vline(xintercept = c(8, 10), colour = BAC_COL$encre,
             linewidth = 0.4, linetype = "dashed") +
  annotate("text", x = 8, y = Inf, label = "Seuil de rattrapage : 8", family = BAC_FONT_BODY,
           hjust = 1.03, vjust = 1.6, size = 3, colour = BAC_COL$encre_douce, angle = 90) +
  annotate("text", x = 10, y = Inf, label = "Seuil d'admission : 10", family = BAC_FONT_BODY,
           hjust = 1.03, vjust = -0.7, size = 3, colour = BAC_COL$encre_douce, angle = 90) +
  scale_fill_manual(values = BAC_PAL_DECISION, name = NULL,
                    guide = guide_legend(override.aes = list(linewidth = 0))) +
  scale_x_continuous(breaks = seq(0, 18, 2), limits = c(0, 18)) +
  scale_y_continuous(labels = label_number(big.mark = " "), expand = expansion(c(0, 0.05))) +
  labs(
    title = "Peu de candidats franchissent la barre des 10",
    subtitle = "Nombre de candidats présents selon la moyenne obtenue au baccalauréat 2026.",
    x = "Moyenne générale (sur 20)", y = "Candidats",
    caption = SRC
  ) +
  theme_bac()
```

La lecture est claire. La plupart des candidats ont une moyenne entre 4 et 7 : ce sont les ajournés, de loin les plus nombreux. Plus on va vers la droite, moins il y a de candidats. Dépasser 10 est déjà difficile, et obtenir une très bonne note est rare.

On retrouve cette répartition tout au long du site. Chaque page l'examine sous un angle différent : la **géographie**, qui oppose la capitale à l'intérieur ; les **filières**, inégales devant l'examen ; les **facteurs individuels**, que l'on isole avec un modèle ; et les **établissements**, où les écarts sont les plus grands.

::: {.encadre}
[À lire d'abord]{.etiquette}
Les chiffres présentés ici décrivent uniquement la **session normale de 2026**. La méthode, les sources et les limites de cette analyse sont détaillées dans la page [Méthode](methodologie.qmd).
:::
